【裁判字號】    88,訴,5209
【裁判日期】    890209
【裁判案由】    分配表異議之訴
【裁判全文】
臺灣臺北地方法院民事判決                        八十八年度訴字第五二○九號
    原      告  丙○○
    被      告  乙○○
    訴訟代理人  甲○○
                        送達代.
右當事人間分配表異議之訴事件，本院判決如左：
    主      文
原告之訴駁回。
訴訟費用由原告負擔。
    事      實
甲、原告方面：
  一、聲明：鈞院八十六年度民執地字第三五七九號（原告誤載為一二五七九號）給
      付票款強制執行事件，就被告所分配之新臺幣（下同）一百四十三萬六千零五
      十五元之債權額減為六十四萬三千七百二十七元，參與分配。
  二、陳述：
  （一）緣本件被告執有由原告簽發之本票票款債權本金為八十萬元，並取得本票准
        許強制執行裁定之執行名義，另票款利息係自本票發票日八十四年九月七日
        起至清償日即八十八年八月二十七日止計為六十三萬六千零五十五元，本息
        合計為一百四十三萬六千零五十五元。惟原告於其前之八十五年九月二十五
        日即已清償五十萬元與被告，此事實業經臺灣臺北地方法院檢察署八十六年
        度偵字第一一六八號詐欺案件中檢察官調查屬實，並於該案之不起訴處分書
        中記載可稽。是被告就鈞院八十六年度民執地字第三五七九號（原告為債務
        人之一）強制執行事件，應僅得以本金六十四萬三千七百二十七元債權額受
        償，而非被告主張之一百四十三萬六千零五十五元。原告爰依強制執行法第
        四十一條第一項前段、第二項之規定，提起本件訴訟。
  （二）原告從未同意給付仲介費用十九萬九千二百元與公信力代書事務所。
  三、證據：提出：
  （一）原告簽發面額八十萬元之本票一紙；
  （二）本院八十六年度民執地字第一二五七九號強制執行事件之通知及分配表；
  （三）臺灣臺北地方法院檢察署八十六年度偵字第一一六八號檢察官不起訴處分書
        一份；
  （四）計算書一紙等為證。
乙、被告方面：
  一、聲明：原告之訴駁回。
  二、陳述：
  （一）緣原告向訴外人曾元富借款八十萬元，並以其所有門牌臺北市○○街四十四
        巷十三號四樓房地於八十四年九月四日設定抵押權與曾元富，且簽發面額八
        十萬元之本票一紙交付曾元富。其後原告屆期並未清償，曾元富將本票轉讓
        交付被告，被告取得本票准許強制執行之裁定後聲請鈞院進行強制執行程序
        ，查封上開房地。迨至八十五年九月二十五日上開房地將為第二次拍賣之際
        ，適有訴外人李俊雄透過公信力代書事務所之居間介紹購買，經抵押權人曾
        元富同意撤回執行，原告同意支付居間報酬（即成交價四百九十八萬元之百
        分之四）十九萬九千二百元後，完成簽訂買賣手續，原告因上開程序免於因
        強制執行拍賣之差價損失，增加收益達九十萬元之多。
  （二）原告確有給付五十萬元與訴外人施榮模，並由施某交付與被告無訛。惟此五
        十萬元已供抵充下列各項費用：
        1.原告之債務為八十萬元，因無法清償而遭法院強制執行，因行使抵押權之
          執行費用為一萬四千八百元。
        2.原告因逾期清償，依原設定契約書約定，計算違約金共計為七十萬零八百
          元，抵押權人曾元富同意折價為二十八萬六千元。
        3.經原告同意上開二項條件後，被告即委託訴外人施榮模會同原告簽訂房地
          買賣契約，取得原告交付之五十萬元後，隨即將其中十九萬九千二百元仲
          介費交公信力代書事務所，再將執行費用、違約金合計三十萬零八百元交
          付抵押權人曾元富，再撤回抵押物之執行。
  三、證據：提出：
  （一）被告書立之保證書一紙；
  （二）曾元富書立之收據一張；
  （三）轉帳傳票一紙；
  （四）曾元富書立之「債務清償證明」一張等為證；
  並聲請訊問證人曾元富。
丙、本院依職權調閱臺灣臺北地方法院檢察署八十六年度偵字第一一六八號詐欺案件
    卷宗、本院八十六年度執字第三五七九號強制執行卷宗。
    理      由
一、原告起訴主張被告執有由原告簽發之本票票款債權本金為八十萬元，並取得本票
    准許強制執行裁定之執行名義，另票款利息係自本票發票日八十四年九月七日起
    至清償日即八十八年八月二十七日止計為六十三萬六千零五十五元，本息合計為
    一百四十三萬六千零五十五元，惟原告於其前之八十五年九月二十五日業已清償
    五十萬元與被告，是被告就鈞院八十六年度民執地字第一二五七九號（原告為債
    務人）強制執行事件，應僅得以本金六十四萬三千七百二十七元債權額受償，而
    非被告主張之一百四十三萬六千零五十五元，原告爰依強制執行法第四十一條第
    一項前段、第二項之規定，提起本件訴訟。
二、被告雖自認原告確有給付五十萬元與訴外人施榮模，並由施某交付與被告之事實
    ，惟以：因原告向訴外人曾元富借款八十萬元，並以其所有門牌臺北市○○街四
    十四巷十三號四樓房地設定抵押權與曾元富，且簽發面額八十萬元之本票交付曾
    某，嗣原告屆期未清償，曾元富將本票轉讓交付被告，被告取得本票准許強制執
    行之裁定後聲請鈞院進行強制執行程序，查封上開房地，至八十五年九月二十五
    日上開房地將為第二次拍賣之際，訴外人李俊雄透過公信力代書事務所之居間介
    紹購買上開房地，原告給付之五十萬元係供作給付仲介費用（即成交價四百九十
    八萬元之百分之四）十九萬九千二百元與公信力代書事務所，另交付抵押權執行
    費用一萬四千八百元及原告逾期清償抵押權人之違約金二十八萬六千元與抵押權
    人曾元富，抵押權人曾某始撤回抵押物之執行等語資為抗辯。
三、經查被告執有原告簽發之面額八十萬元本票，嗣經取得本票准許強制執行之確定
    裁定（臺灣板橋地方法院八十六年度票字第四五三號）為執行名義，據以向本院
    聲請就債務人即原告之財產為強制執行（本院八十六年度執字第三五七九號），
    該強制執行事件其後於八十六年十一月十六日進行分配，原告於同年十一月十日
    聲明異議，主張被告之債權額並非被告所述之本息一百四十萬六千零五十五元，
    而係六十四萬三千七百二十七元一節，業經本院依職權調閱前揭強制執行卷宗查
    驗明確。堪認原告對於分配表上所載債權人即被告之債權不同意，並於分配期日
    一日前聲明異議，被告表示反對，合於強制執行法第三十九條、第四十一條第一
    項之規定，原告提起本件分配表異議之訴，並無違誤。
四、又原告主張被告對於原告享有之本票票款債權本金為八十萬元，惟原告已於八十
    五年九月二十五日業已清償五十萬元與被告之情，業據提出臺灣臺北地方法院檢
    察署八十六年度偵字第一一六八號檢察官不起訴處分書及計算書各一份為證，被
    告雖自認收受五十萬元屬實，惟辯稱：該五十萬元業已抵充原告同意支付與公信
    力代書事務所之仲介費用十九萬九千二百元，及交付執行費用、違約金共計三十
    萬零八百元與抵押權人曾元富完畢等語。經查：
    （一）原告積欠抵押權人曾元富之八十萬元債務屆期並未清償，抵押權人曾元富
          遂聲請拍賣原告提供設定抵押權之前開房地，於第二次拍賣前，因公信力
          代書事務所仲介訴外人李俊雄以四百九十八萬元之價格購買該房地等情，
          業據被告陳明在卷，原告未予否認，應堪採信。又原告雖否認曾同意給付
          仲介費用（總價百分之四）與公信力代書事務所作為報酬之情，惟房屋仲
          介業者於居間介紹買賣雙方成立買賣契約時，依一般社會行情，確有房屋
          出賣人給付總價百分之四為仲介報酬之慣例；再參酌被告提出之八十五年
          九月三十日轉帳傳票，其上並載明「營業收入丙○○4%」等字樣，堪認當
          時原告所有之前開房屋將遭拍賣之際，鑑於第三人非自法院拍賣，而係自
          行買賣方式成交者，房屋可賣得較高之價款，則原告衡酌利益應會同意給
          付仲介報酬與公信力代書事務所，相較之下，被告所述：原告業已同意給
          付仲介報酬云云，較為可採，原告其後翻悔空口否認，尚不足採。
    （二）又原告原向債權人曾元富借款八十萬元，每月利息二分半，利息欠很久均
          未付，被告其後於八十五年九月三十日交付三十萬零八百元與抵押權人曾
          元富，供作清償原告應給付與抵押權人曾元富之違約金，及抵押權人先行
          預納之抵押物執行費用一節，業據證人曾元富到庭證述屬實，並有曾元富
          書立之收據一紙在卷可參。
    （三）按清償人所提出之給付，應先抵充費用，次充利息，次充原本，民法第三
          百二十三條定有明文。本件原告與債權人曾元富間並未約定清償之抵充順
          序，而被告受讓曾元富對於原告之債權，則當原告於八十五年九月二十五
          日給付五十萬元與被告時，被告將此五十萬元先抵充房屋出售之仲介費用
          、抵押物之執行費用；次抵充原告積欠抵押權人曾元富之違約金，而違約
          金與利息有類似之性質，亦有列於費用之後之抵充順序之相同地位，則依
          前開法律規定，應認此五十萬元確已抵充費用、違約金完畢，尚未得抵充
          原告積欠被告之本票債權本金八十萬元。
五、綜上所述，原告給付與被告之五十萬元，業已抵充仲介費用、執行費用及違約金
    完畢，未得抵充原告積欠被告之本票債權本金八十萬元。從而，原告以其給付之
    五十萬元應先抵充其積欠被告之票款本金債權，尚屬無據，則原告主張被告於本
    院八十六年度執字第三五七九號強制執行事件中之本金僅餘三十萬元，加上利息
    債權額應共計為六十四萬三千七百二十七元云云，洵非正當，為無理由，應予駁
    回。
六、據上結論：本件原告之訴為無理由，依民事訴訟法第七十八條，判決如主文。
中      華      民      國      八十九      年     二     月    廿九    日
                              民事第二庭法    官  林  金  吾
右為正本係照原本作成。
如對本判決上訴，須於判決送達後廿日內向本院提出上訴狀。
中      華      民      國      八十九      年     三     月     三     日
                                        書 記 官  林  碧  華


司法院資訊處製作；財團法人民間司法改革基金會備份。
